【裁判字號】    96,交聲,103
【裁判日期】    950312
【裁判案由】    聲明異議
【裁判全文】
臺灣臺南地方法院交通事件裁定         96年度交聲字第103號
移送機關    交通部公路總局嘉義區監理所麻豆監理站
受處分人
即異議人    甲○○
上列受處分人因違反道路交通管理處罰條例案件，對於交通部公
路總局嘉義區監理所麻豆監理站於中華民國96年1月22日所為之
裁決處分（處分案號：麻監裁罰字第裁75-M00000000號）聲明異
議，本院裁定如下：
    主  文
原處分關於「罰鍰新臺幣肆萬伍仟元」部分撤銷，發回交通部公
路總局嘉義區監理所麻豆監理站。
其餘異議駁回。
    理  由
一、原處分意旨略以：受處分人即異議人甲○○於民國95年8月1
    3日下午4點35分左右，酒後駕駛車牌號碼NCP-513號重型機
    車，途經臺南縣西港鄉○○村○○路17號前時，不慎與他車
    發生交通事故（未造成人員傷亡），後經警據報到場處理時
    發現異議人有酒後駕車之情形，該處理警員乃對異議人實施
    酒精濃度測試，結果測得其吐氣酒精濃度測定值達每公升0.
    86毫克，處理警員乃據此而開單舉發。後來原處分機關即交
    通部公路總局嘉義區監理所麻豆監理站經查證結果，認為異
    議人之上開違規事實明確，且因異議人並未受刑事法律之處
    罰，乃引用道路交通管理處罰條例第35條第1項第1款之規定
    ，裁處異議人罰鍰新臺幣4萬5千元，並吊扣駕駛執照12個月
    （即1年）等語。
二、聲明異議意旨則略以：受處分人即異議人甲○○雖不否認有
    於前述時間，酒後駕駛車牌號碼NCP-513號重型機車，途經
    臺南縣西港鄉○○村○○路17號前時，不慎與他車發生交通
    事故，後經據報前往處理時發現異議人有酒後駕車之情形，
    該處理警員乃對其實施酒精濃度測試，結果測得異議人之吐
    氣酒精濃度測定值達每公升0.86毫克等事實。然而，本件異
    議人所涉之酒後駕車公共危險案件，經移送臺灣臺南地方法
    院檢察署後，已繳交2萬元而受緩起訴處分確定，原處分機
    關對於異議人同一酒後駕車行為，另行裁處罰鍰，乃係對於
    一行為重複處罰，有違一事不二罰原則，故異議人不服原裁
    處，乃提起本件異議。
三、按汽車駕駛人，駕駛汽車經測試檢定有酒精濃度超過規定標
    準之情形者，處新臺幣1萬5千元以上6萬元以下罰鍰，並吊
    扣其駕駛執照1年，道路交通管理處罰條例第35條第1項第1
    款定有明文；又汽車駕駛人，飲用酒類後，其吐氣所含酒精
    濃度超過每公升0.25毫克，或血液中酒精濃度超過百分之0.
    05以上者，不得駕車，道路交通安全規則第114條第2款亦規
    定甚明。
四、經查：
    （一）受處分人即異議人甲○○並不否認有於上述時間，酒
          後駕駛重型機車，途經臺南縣西港鄉○○村○○路17
          號前時，不慎與他車發生交通事故，後經警據報前往
          處理時發現其有酒後駕車之情形，該處理警員乃對異
          議人實施酒精濃度測試，結果測得其吐氣酒精濃度測
          定值達每公升0.86毫克等事實，且有臺南縣警察局南
          縣警交字第M00000000號舉發違反道路交通管理事件
          通知單1紙、臺南縣警察局佳里分局96年2月13日南縣
          佳警五字第0960002182號函附之道路交通事故現場圖
          、道路交通事故調查報告表(一)、(二)、異議人與被害人
          吳瑞章之警詢筆錄、吐氣酒精濃度測試表影本各1份
          及事故現場與肇事車輛蒐證相片6張等資料在卷可參
          。又上開吐氣酒精濃度數值，經核確已超過前述道路
          交通安全規則第114條第2款所規定每公升0.25毫克之
          標準，故異議人於上述時、地，酒後騎機車並經測試
          檢定有酒精濃度超過規定標準之違規行為，應可認定
          。
    （二）其次，受處分人即異議人甲○○因本次酒後駕車行為
          所涉之公共危險刑事案件，業經臺灣臺南地方法院檢
          察署檢察官查明異議人確有酒後駕車之公共危險行為
          後，乃命異議人應向公益團體支付2萬元，而為緩起
          訴處分，緩起訴期間為1年，且該案經依職權送請再
          議後，復為臺灣高等法院臺南分院檢察署於95年9月1
          5日，以95年度上職議字第2610號處分書，為駁回再
          議之處分確定在案等情，除據本院調取臺灣臺南地方
          法院檢察署95年度偵字第12746號偵查卷宗全卷核閱
          屬實外，並有臺灣臺南地方法院檢察署95年度偵字第
          12746號緩起訴處分書及臺灣高等法院臺南分院檢察
          署95年度上職議字第2610號處分書影本各1份在卷足
          參，此結果更加證明異議人於上述時、地，確有酒後
          騎機車而經測試檢定有酒精濃度超過規定標準之違規
          行為無疑。此外，異議人因上述同一酒後駕車行為所
          涉之公共危險刑事案件，確經檢察官為緩起訴期間為
          1年，並命異議人應向公益團體支付2萬元之緩起訴處
          分確定一節，亦無疑問。
    （三）然而：
          １所謂「一事不二罰」之原則，係指在同一制裁目的
            下，人民之一行為僅處以一制裁為原則，除處罰之
            性質與種類不同，必須採用不同之處罰方法或手段
            ，以達行政目的所必要者外，不得重複處罰，若有
            併罰而再次行使，因將破壞法秩序之安定及違背人
            民之善意信賴，且逾越必要程度，並超過行為人就
            該行為所應受之處罰，而違反比例原則。因之，行
            政罰法第26條：「一行為同時觸犯刑事法律及違反
            行政法上義務規定者，依刑事法律處罰之。但其行
            為應處以其他種類行政罰或得沒入之物而未經法院
            宣告沒收者，亦得裁處之。」；「前項行為如經不
            起訴處分或為無罪、免訴、不受理、不付審理之裁
            判確定者，得依違反行政法上義務規定裁處之。」
            等規定，係行政罰法有鑑於行政罰與刑罰同屬對於
            不法行為之制裁，且因刑罰之制裁功能強於行政罰
            ，刑罰之處罰程序並較行政程序罰嚴謹等立論，揭
            示行政罰與刑罰間亦適用一行為不二罰原則，僅於
            刑罰不能達到相同或可代替之功能者為限，始得再
            加以行政處罰。
          ２其次，按刑事訴訟法為配合由職權主義調整為改良
            式當事人進行主義，採行起訴猶豫制度，於該法第
            253條之1及第253條之2，允許由檢察官對於死刑、
            無期徒刑或最輕本刑3年以上有期徒刑以外之罪之
            案件，得參酌刑法第57條所列事項及公共利益之維
            護，認為適當者，予以緩起訴處分，期間為1年以
            上3年以下，以觀察犯罪行為人有無施以刑法所定
            刑事處罰之必要，此乃介於起訴及微罪職權不起訴
            間之緩衝制度設計。但所謂緩起訴，乃檢察官起訴
            裁量運作模式之一環，與「緩刑」或「暫緩刑之宣
            告」等脫離刑事司法程序的機制，均屬司法外或轉
            向處遇。基本上，檢察官應先徵求被告同意，始得
            為緩起訴處分，並指示被告於一定期間內向被害人
            為損害賠償或其他應遵守事項、向社區或特定團體
            提供義務勞務或履行處遇措施等一定之負擔，此乃
            基於個別預防、鼓勵被告自新及復歸社會之目的，
            使被告得「暫緩起訴」，免於受到前科之烙印。且
            在法理上，緩起訴亦應屬「附條件之不起訴處分」
            ，即經過一定期間條件成就後，就發生與不起訴確
            定同一之效力，亦即緩起訴期間屆滿，緩起訴未經
            撤銷者，與不起訴處分確定具有同一效力，臺灣高
            等法院94年度上訴字第1935號判決亦同此見解。
          ３或有認被告依檢察官緩起訴處分命令，向公益團體
            繳納捐款，係履行檢察官為緩起訴處分命令，性質
            上自屬於處分金，與罰金無異，而認受處分人向公
            益團體繳納捐款，與受刑事處罰無異，自不應再受
            行政裁罰（參照臺灣高等法院臺南分院95年11月8
            日南分院洋文字第0950000678號函附之該院95年10
            月刑事庭庭務會議決議），然而：
            依刑訴法第253條之2第1項各款規定之指示負擔
              或義務，是否具有刑罰或保安處分之性質？則因
              向被害人支付財產或向公庫繳納一定之金額，係
              屬民事或公法上填補損害或歸還不當得利之性質
              ，並非刑事制裁；而向社區或特定團體提供義務
              勞務或履行處遇措施，係在開放性、不涉及人身
              自由的前提下，由被告出於自願而為之，均非屬
              刑事制裁或保安處分之範疇。至於戒癮治療、精
              神治療、心理輔導或其他適當之處遇措施、保護
              被害人安全或預防再犯所為之必要命令等，亦係
              經被告自願接受完成治療或遵守指示之事項，經
              核亦不違反憲法第8條第1項法院審問處罰原則（
              參照陳運財所著「緩起訴制度之研究」；詳見「
              台灣本土法學」第35期，第83頁，「從新刑事訴
              訟法談緩起訴制度」研討會—刑事程序法第十二
              次研討會，學林出版社，2002年6月），顯見緩
              起訴處分強調對於輕微犯罪，從正式的刑事處遇
              措施中轉出，給予被告得以支付財產或提供義務
              勞務方式換取除罪化、去機構化之對待，避免處
              罰程序所帶來的標籤化作用，阻礙犯罪人未來在
              社會正常生活的可能性，故緩起訴所附條件負擔
              ，經核應非屬於不利被告之刑事處罰。
            何況非由法院依法定程序，不得審問處罰，憲法
              第8條第1項亦定有明文，而緩起訴所附之條件負
              擔，既均非屬經過法院依法裁判之處罰，則縱然
              該條件負擔之結果，確已造成被告財產權之受剝
              奪，亦不能因此即認為被告已依刑事法律而受到
              處罰。此外，被告本係透過完成緩起訴所附之條
              件負擔，而獲得從正式的刑事處遇措施中轉出，
              換取除罪化、去機構化之對待，並避免處罰程序
              所帶來的標籤化作用等利益，則假若被告尚得執
              因緩起訴所須為之金錢支付，而再次免除同一行
              為所應受之行政罰鍰，則其無異受有雙重之利益
              ，此不僅非緩起訴制度之立法原意所在，且亦有
              失不法行為應受相當處罰之公平性。從而，行為
              人縱然之同一行為另涉刑事案件而經檢察官為緩
              起訴處分，且其亦已依照檢察官之命令向公庫或
              指定之公益團體、地方自治團體支付一定之金錢
              ，則該項金錢之支付，仍難認為係依刑事法律所
              受之處罰，其性質經核尚難與刑事罰金等同視之
              。
            此外，假若認被告依檢察官緩起訴處分命令，向
              公益團體繳納捐款，係履行檢察官為緩起訴處分
              命令，性質上自屬於處分金，與罰金無異，而認
              受處分人向公益團體繳納捐款，與受刑事處罰相
              當，則當被告於緩起訴期間內，有刑事訴訟法第
              253條之3第1項各款情形之一，而經檢察官依職
              權予以撤銷原緩起訴處分，且就該刑事案件繼續
              偵查並予以起訴，如該刑事案件最終仍經法院為
              「有罪」之判決，而受到真正的刑事處罰，則該
              經法院判決之刑事處罰，恐將與被告先前依檢察
              官緩起訴處分命令向公益團體為捐款之支付，而
              產生刑事處罰上「一事二罰」之衝突。至於行政
              罰法第26條第2項雖規定：「前項行為如經不起
              訴處分或為無罪、免訴、不受理、不付審理之裁
              判確定者，得依違反行政法上義務規定裁處之。
              」，然該項內容僅係明確指出前述不起訴處分或
              為無罪、免訴、不受理、不付審理之裁判確定者
              ，已可確認行為人如就同一行為另受行政處罰已
              無一事二罰之情形，故行政機關當然得依違反行
              政法上義務規定裁處之，而非指前述情形以外之
              其他刑事程序上之處分即屬刑事處罰，而不得再
              就同一行為另處行政罰。
            又參酌法務部行政罰法諮詢小組94年7月28日第
              一次會議時，與會專家學者亦多數認為緩起訴乃
              附條件的不起訴處分，亦即是不起訴之一種，此
              觀諸刑事訴訟法第256條規定自明，既為不起訴
              即依不起訴處理。檢察官為緩起訴處分時依刑事
              訴訟法第253條之2第1項規定對被告所為之指示
              及課予之負擔，係一種特殊的處遇措施，並非刑
              罰。因此，刑事案件經檢察官為緩起訴確定後，
              宜視同不起訴處分確定，依行政罰法第26條第2
              項規定，得依違反行政法上義務規定裁處之（詳
              見卷附之法務部行政罰法諮詢小組94年7月28日
              第一次會議紀錄）。從而，依檢察官之緩起訴處
              分命令向公益團體繳納捐款，性質上實難認為屬
              於與罰金無異之處分金，而該繳納捐款之人，更
              難認為已受刑事處罰。
          ４參照前開說明，可知本件受處分人即異議人甲○○
            前述酒後駕車之公共危險刑事案件，雖經檢察官為
            緩起訴處分確定，且其縱然已依緩起訴之內容向公
            益團體支付2萬元，然因異議人之該項金錢支付，
            經核尚難認屬係受刑事法律處罰所應為之金錢給付
            ，故原處分機關即交通部公路總局嘉義區監理所麻
            豆監理站仍得在該緩起訴處分期間屆滿後（詳後述
            ），另以其違反行政法上義務，依照道路交通管理
            處罰條例之相關規定裁處異議人有關之行政罰鍰。
            因此，異議人上開所辯：其已受刑事程序處分緩起
            訴確定，倘再受監理機關併科行政罰鍰，則有一事
            二罰之嫌等語，顯係對於法律規定及緩起訴處分內
            涵之誤解，經核並非有理，而不足採。
    （四）至於檢察官所為之緩起訴處分，於上級檢察署駁回再
          議確定時，雖即具有形式上之確定力，該訴訟關係即
          隨之消滅，當事人不得再對該訴訟關係聲明不服，然
          依刑事訴訟法第260條之規定，可知於緩起訴期間屆
          滿，而該緩起訴未經撤銷時，方具有實質上之確定力
          ，並與不起訴處分確定具有同樣之效力，國家刑罰權
          亦隨之消滅，且非有該條所規定發現新事實或新證據
          、或有特定之再審原因等情形之一時，不得對於同一
          案件再行起訴，足見緩起訴處分須待期間屆滿而緩起
          訴未經撤銷時，方具有與不起訴處分確定同樣之效力
          。而本件受處分人即異議人甲○○上述酒後駕車行為
          所涉之公共危險案件，雖經檢察官作成緩起訴處分，
          並為臺灣高等法院臺南分院檢察署駁回再議，而具有
          形式上之確定力，然該緩起訴1年期間則尚未屆滿，
          故尚難認為已具有實質上之確定力，於此期間內，檢
          察官於一定條件下仍得撤銷該緩起訴處分，並就同一
          事實繼續偵查後重行起訴。換言之，倘若被告於緩起
          訴期間內，有刑事訴訟法第253條之3第1項各款情形
          之一，檢察官仍得依職權予以撤銷原緩起訴處分，且
          就該刑事案件繼續偵查並予以起訴，如此則該刑事案
          件仍有經法院判決「有罪」確定，導致被告最終仍有
          依照刑事法律而受到處罰之情形。此時，被告之同一
          行為，如果先前業已受到行政罰之罰鍰處分，則仍會
          產生一事二罰之違誤情況。而參酌行政罰法第26條有
          關「刑事法律處罰，由法院依法定程序為之，較符合
          正當法律程序，應予優先適用」之立法理由，以及同
          條第2項：「前項行為如經不起訴處分或為無罪、免
          訴、不受理、不付審理之裁判確定者，得依違反行政
          法上義務規定裁處之。」之規定意旨，則在被告經檢
          察官為緩起訴處分時，尚應待緩起訴處分之狀態，具
          有與不起訴處分確定之同一效力時，亦即緩起訴處分
          期滿未經撤銷，而有再行起訴之嚴格限制後，行政機
          關對於行為人之同一行為違反行政法上義務之規定，
          而須受罰鍰等與刑事處罰相當之部分加以裁處，始較
          能避免一事二罰之違誤。從而，原處分機關即交通部
          公路總局嘉義區監理所麻豆監理站就本件交通違規關
          於罰鍰之處罰部分，於異議人就同一行為所涉刑事案
          件之緩起訴處分期間尚未屆滿前（96年9月14日屆滿
          ），即貿然就罰鍰部分裁處新臺幣4萬5千元，經核亦
          非適當。
五、綜上所述，受處分人即異議人甲○○有於前述時、地，飲酒
    後吐氣酒精濃度超過標準值，仍騎重型機車在道路上行駛之
    違規行為雖可認定，然因異議人就同一行為所受之刑事緩起
    訴處分期間尚未屆滿，故原處分機關即交通部公路總局嘉義
    區監理所麻豆監理站在此之前即貿然依照道路交通管理處罰
    條例第35條第1項第1款之規定，對於與刑事罰金相當之罰鍰
    處分部分，裁處異議人罰鍰新臺幣4萬5千元，經核並非適當
    ，故應由本院裁定將原處分關於「罰鍰新臺幣肆萬伍仟元」
    部分撤銷，並諭知發回原處分機關，另待異議人之前開緩起
    訴期滿而未經撤銷後，再為適當之罰鍰裁處，以資適法。至
    於原處分機關根據行政罰法第26條第1項但書之規定，就屬
    其他種類行政罰之吊扣駕駛執照部分，裁處異議人吊扣駕駛
    執照12個月（即1年），於法並無不當，故本件其餘部分之
    異議經核為無理由，而應予駁回。
六、據上論斷，應依道路交通案件處理辦法第19條、第20條前段
    ，裁定如主文。
中    華    民    國    95    年    3    月     12    日
                  交通法庭  法  官  陳志成
以上正本證明與原本無異。
如不服本裁定應於送達後5日內向本院提出抗告狀（應附繕本）
。
                            書記官  黃瓊蘭
中    華    民    國    96    年    3     月    13    日


司法院資訊處製作；財團法人民間司法改革基金會備份。
